【裁判字號】    99,台上,3131
【裁判日期】    990520
【裁判案由】    偽造文書
【裁判全文】
最高法院刑事判決            九十九年度台上字第三一三一號
上  訴  人  甲○○
選任辯護人  郭令立律師
            陳明暉律師
上列上訴人因偽造文書案件，不服台灣高等法院中華民國九十七
年五月二十一日第二審判決（九十七年度上訴字第四九六號，起
訴案號：台灣桃園地方法院檢察署九十二年度偵字第一二三八四
〈原判決漏列〉、一七三四八號），提起上訴，本院判決如下：
    主  文
上訴駁回。
    理  由
按刑事訴訟法第三百七十七條規定：上訴於第三審法院，非以判
決違背法令為理由，不得為之。是提起第三審上訴，應以原判決
違背法令為理由，係屬法定要件，如果上訴理由書狀並未依據卷
內訴訟資料，具體指摘原判決不適用何種法則或如何適用不當，
或所指摘原判決違法情事，顯與法律規定得為第三審上訴理由之
違法情形，不相適合時，均應認其上訴為違背法律上之程式，予
以駁回。本件原審經審理結果，認為上訴人甲○○行使偽造私文
書以詐欺取財之犯行，罪證明確，因認第一審依修正前刑法牽連
犯等規定，從一重論上訴人以共同連續行使偽造私文書，足以生
損害於公眾及他人罪，處有期徒刑一年，減為有期徒刑六月，並
諭知減得之刑如科罰金之折算標準，及為相關從刑宣告之判決，
為無不合，予以維持，駁回上訴人在第二審之上訴。已詳敘調查
、取捨證據之結果及憑以認定犯罪事實之心證理由。並就上訴人
否認犯行之供詞及其所辯各節認非可採，詳加指駁。從形式上觀
察，原判決關於得上訴第三審之行使偽造私文書部分，並無足以
影響判決結果之違法情形存在。此部分上訴意旨略以：(一)、本案
並無共同被告郭坤豐、劉晉丞、吳棕樺、徐國雄等人（下稱郭坤
豐等四人）表示與上訴人有犯意聯絡行為分擔之陳述，且第一審
與原審均認為不能證明上訴人有起訴書所指之業務登載不實及違
反廢棄物清理法第四十六條第一項第四款之罪嫌，益徵郭坤豐等
四人坦承犯行之詞，與事實不符。原判決以推測擬制方式，謂上
訴人「對上開偽造之情實難諉為不知」、「與同案被告郭坤豐、
劉晉丞、吳棕樺、徐國雄等人間應有犯意聯絡及行為分擔」。且
上訴人如何從總計八百三十三車次中之運土，「明知」如原判決
附表（下稱附表）一所示之二十二車次之司機簽名係偽造，原判
決推測擬制上訴人「明知」，亦有認定事實不依證據，及以推測
擬制作為裁判基礎之判決違背法令。又原判決認定上訴人之犯行
，係以郭坤豐等人在第一審坦承之詞為據，然其等係為求緩刑而
為該供述，且第一審法院未命其等就上訴人部分以證人身分具結
陳述，原判決逕採為證據，有違反刑事訴訟法第一百五十八條之
三之違法。(二)、郭坤豐、劉晉丞、徐國雄等人分別於原審證稱：
不認識上訴人，且未與上訴人接觸等有利於上訴人之陳述，較其
等於第一審法院為求緩刑且未經具結之陳述可信，原判決徒以「
嗣後迴護被告之詞」不予採信，有證明力之判斷不合論理法則之
違法。(三)、依共同被告李復興於法務部調查局調查人員（下稱調
查人員）詢問時所陳：「鳳凰營造公司（下稱鳳凰公司）向本公
司購買有工程案號之土尾單均有全數回籠。」等詞，足見確有一
萬立方公尺數量之棄土以及持三聯單之運土車進場，上訴人何能
得知鳳凰公司所提供之五聯單有弊。且依據李復興所陳，高意建
設開發股份有限公司基隆大水窟土資場（下稱大水窟土資場）因
司機不隨車攜帶五聯單，鳳凰公司每隔一段時間才拿五聯單來蓋
章，單上之司機簽名，實非大水窟土資場所能審查。又依據劉晉
丞於調查人員詢問時之陳述，以及吳棕樺於第一審之證詞，暨司
機高長生、李敏正、張磊、尤芳保、曾文賢分別於調查人員詢問
與檢察官偵訊時所陳，可知鳳凰公司並未將五聯單交給司機於運
送棄土至大水窟土資場時隨身攜帶，而係每隔一段時間再交給大
水窟土資場核對進土數量無誤後蓋章，實不知上訴人擔任負責人
之大水窟土資場如何審核，原審未採此對上訴人有利之證據，亦
未說明理由，有認定事實與證據不符及判決不備理由之違法。且
上訴人已經陳報大水窟土資場管制土方之三聯單，證人高長生於
第一審亦證稱看過此三聯單，原判決稱上訴人未能提供三聯單供
法院審酌。且該三聯單上並無駕駛人姓名欄，原判決竟謂大水窟
土資場應得以就五聯單與三聯單之記載是否全然相符為詳實之核
對等語。又證人即台北市廢棄土處理商業同業公會餘土組幹事黃
鈺琮於調查人員詢問時所陳：「本會於民國九十二年二月二十二
日聯合督導時，發現（指鳳凰公司）造成道路污染及未隨車攜帶
憑證。」等語，足見五聯單由棄土工會製作，交會員之棄土承包
商（本案為鳳凰公司）填載，上訴人所擔任之大水窟土資場無填
載審核五聯單內容義務，所為蓋印，僅表示收到該等數量之棄土
，並非確認內容（如駕駛、監工人姓名等），原判決對上訴人課
以審核駕駛人姓名簽名之義務，於法無據，復與黃鈺琮所述不符
，有認定事實與採用證據矛盾之違法。(四)、證人即司機張磊於調
查人員詢問時稱其遭偽造簽名有七十九趟，簽名未被偽造，但跑
高鐵工地及大水窟土資場之運石單據被冒用至建潮棄土場者有七
十八趟。足見司機簽名之遭偽造與是否將棄土運至棄土場，本為
兩事。原判決竟以司機簽名遭偽造，棄土必定未進場，所為認定
與上開證據不符，有證據上理由矛盾之違法。(五)、本案確實有一
萬立方公尺之棄土持大水窟土資場所發三聯單進場，且鳳凰公司
亦已付清全部購買棄土證明之款項，大水窟土資場信賴鳳凰公司
而未審查五聯單上之駕駛與監工人欄位，並無犯罪故意，原判決
竟謂：如上訴人未經審核即指示不知情員工在五聯單上任意蓋章
，其辯稱因疏失未予詳實審核五聯單屬過失云云，亦不足採等語
，有判決不適用刑法第十二條、第十四條第一項規定之違法。(六)
、原判決認定上訴人僅就二六四立方公尺之棄土與郭坤豐等人共
犯本案，僅為詐取新台幣（下同）十一萬零九百六十元之利益，
顯然悖於情理，是原判決稱不因鳳凰公司犯罪所得非屬龐大，即
謂上訴人不具有犯罪意思等語，有認定事實違背經驗法則之違法
云云。惟查：(一)、原審於九十七年四月二日、五月七日之審理期
日，分別通知郭坤豐、劉晉丞、徐國雄等人作證，令其等具結後
，由上訴人之原審辯護人詰問，且訊問其等分別在偵查與在第一
審所陳之詞，是否實在，據其等陳稱：「所言都實在。」等語，
復同稱：「（涉及被告部分有無冤枉他？）沒有。」在卷（見原
審卷第五三、五四、六五頁）。而吳棕樺雖經傳喚未到庭，然上
訴人於原審審理期日陳明對吳棕樺於偵查、第一審之陳述無意見
，且經其辯護人陳明捨棄傳喚吳棕樺（見原審卷第五四頁反面）
，則原判決採用郭坤豐等四人在偵查、第一審之詞為證據，於法
並無不合。上訴意旨謂原判決採用郭坤豐等四人在第一審法院未
命其等就上訴人犯罪部分以證人身分具結所為之陳述為證據，並
以推測擬制方式，認定上訴人明知且與郭坤豐等四人間有犯意聯
絡及行為分擔亦有認定事實不依證據，及違反刑事訴訟法第一百
五十八條之三之違法云云，核係未依卷內訴訟資料而為指摘，自
不得據為適法之第三審上訴理由。(二)、原判決依憑證人張磊、蘇
雍鑫、許永志等人（下稱張磊等三人）分別於調查及偵查中之證
詞，說明附表一所示之司機，即張磊等三人並未於如附表一所示
之時間，駕駛如附表一所示之砂石車，自台北市濱江國民中學新
建工程載運如附表一所示數量（共二六四立方公尺）至大水窟土
資場傾倒，而係將砂石傾倒至高鐵第四標工地，且嗣亦未在如附
表一所示台北市營建工程剩餘資源運送處理證明文件駕駛人簽名
欄簽名等情，又採用郭坤豐等四人於第一審法院另案審理中坦承
確有偽造台北市營建工程剩餘資源運送處理證明文件之詞，認為
郭坤豐、劉晉丞、徐國雄等人嗣後於原審時另分別證稱不認識上
訴人，及未與上訴人謀議以不實之五聯單向德寶營造有限公司（
下稱德寶公司）詐取工程款云云，無非嗣後迴護上訴人之詞，均
不足採等旨。業已依據調查證據之結果，說明其論斷之理由。此
屬事實審法院證據取捨之職權判斷，並無違背客觀存在之經驗法
則或論理法則。上訴意旨任意指摘原判決有證明力判斷不合論理
法則之違法，並非合法之上訴第三審理由。(三)、原判決說明上訴
人雖辯解台北市營建工程剩餘資源運送處理證明文件（五聯單）
並未由各車司機隨身攜帶，故非其所得掌握及審核，其僅憑大水
窟土資場製作之三聯單以為核定進場之廢棄土量，而大水窟土資
場確有與鳳凰公司訂約之一萬立方公尺之廢棄土進場云云，惟上
訴人迄未能提供所辯稱之三聯單以供審酌大水窟土資場確有收受
鳳凰公司載運之一萬立方公尺之廢棄土進場等情，認為上訴人此
部分所辯是否為真，已非無疑等由。所為論斷於法並無不合，原
判決既認上訴人無法提出三聯單，即不採李復興於調查人員詢問
時所陳土尾單均有全數回籠之供詞，此乃採證之當然結果，縱未
另加說明，亦無違法之可言。至於依高長生、李敏正、張磊、尤
芳保、曾文賢等人所稱：鳳凰公司或有未將五聯單交司機於運送
棄土至大水窟土資場時隨身攜帶等詞，及黃鈺琮於調查人員詢問
時所陳在聯合督導時，發現鳳凰公司造成道路污染及未隨車攜帶
憑證等語，核與原判決認定上訴人擔任負責人之大水窟土資場，
在五聯單上用印處蓋章，係在確認載運廢棄土進場之時間、駕駛
、車號車輛、進場數量等，此涉及文件所載實際內容，即應就其
審核結果負責等情並無關聯性，不生相互牴觸之問題。上訴意旨
謂原判決之認定與黃鈺琮等人之證詞不符云云，尚有誤會，自非
適法之第三審上訴理由。又上訴人於第一審所陳報之大水窟土資
場空白三聯單，並非原判決所說明之大水窟土資場確有收受鳳凰
公司載運之一萬立方公尺之廢棄土進場三聯單。且原判決係說明
果如上訴人所辯，確有大水窟土資場自身製作之三聯單之存在，
則鳳凰公司於持五聯單要求大水窟土資場蓋章時，大水窟土資場
仍應就五聯單之記載是否全然符合而為翔實之核對，並非論敘應
就五聯單與三聯單之記載是否全然相符為詳實之核對。上訴意旨
此部分係未依卷內訴訟資料所為之任意爭執，難認已符合首揭法
定之第三審上訴要件。(四)、原判決已說明張磊於調查人員詢問時
之陳述應僅係個人臆測之詞，其亦無法確定究係何部分遭他人冒
用，及如何冒用，尚難據此而為上訴人有利之認定。況張磊亦陳
稱自九十二年一月下旬起，即因如附表一所示之聯結車遭老闆出
售，而未曾再從事載運廢棄土之工作，而如附表一所示五聯單之
日期，則係同年三月二十五日，是其上簽名顯非伊所為等語，即
已明確陳稱如附表一所示之五聯單上簽名係他人所偽造，該五聯
單上所記載之載運廢棄土數量，並未實際進入大水窟土資場，因
認上訴人辯稱張磊均有實際將廢棄土載運至大水窟土資場，五聯
單上之署押並未遭人偽造云云，仍不可採等由。業已依據證據調
查之結果，詳加論斷，自不容任意指為違法，而據以提起第三審
上訴。(五)、採證認事，乃事實審法院之職權，其對證據證明力之
判斷，如未違背經驗法則或論理法則，復已敘述其憑以判斷之心
證理由，即不能任意指為違法。原判決已詳敘如上訴人所辯，確
有大水窟土資場自身製作之三聯單存在，則鳳凰公司於持五聯單
要求大水窟土資場蓋章時，大水窟土資場仍應就五聯單之記載是
否全然符合而為翔實之核對，而上訴人既為大水窟土資場負責人
，就審核過程豈能諉為不知，是上訴人所辯，應係卸責尚難憑採
。又上訴人未經審核即指示不知情員工在五聯單上任意蓋印，辯
稱僅係因疏失未予詳實審核五聯單屬過失云云，亦不足取等旨。
所為論斷，核無違反客觀存在之證據法則。上訴意旨任意指摘原
判決有不適用刑法第十二條、第十四條第一項規定之違法云云，
亦非適法之第三審上訴理由。(六)、原判決說明本件確有造成德寶
公司及附表一所示之司機張磊等人受有損害，自不因鳳凰公司嗣
後之犯罪所得非屬龐大，即謂上訴人不具有犯罪意思，且敘明上
訴人辯稱其若真欲與郭坤豐等人共同犯罪，無庸僅偽造百分之二
點六四部分之廢棄土進場量，而使鳳凰公司只有獲得十餘萬元之
所得云云，當非足採等由。核與經驗及論理等證據法則亦無違背
，上訴意旨就此指摘，仍非上訴第三審之合法理由。其餘上訴意
旨或仍持原判決已說明理由而捨棄不採之陳詞辯解，全憑己見，
再為單純之事實上爭執；或就屬於事實審法院採證認事職權之行
使，任意指摘，難認已符合首揭法定之第三審上訴要件。其此部
分之上訴違背法律上之程式，應予駁回。次按刑事訴訟法第三百
七十六條所列各罪之案件，經第二審判決者，不得上訴於第三審
法院，法有明文。本件上訴人牽連犯刑法第三百三十九條第一項
之詐欺取財罪部分，核屬刑事訴訟法第三百七十六條第四款所列
不得上訴於第三審法院之案件，上開重罪之行使偽造私文書部分
，上訴人之上訴既非合法，而應從程序上予以駁回，則對於有裁
判上一罪關係之輕罪即詐欺取財部分，自無從併為實體上審判，
應一併駁回。
據上論結，應依刑事訴訟法第三百九十五條前段，判決如主文。
中    華    民    國  九十九  年    五    月   二十   日
                      最高法院刑事第九庭
                          審判長法官  邵  燕  玲
                                法官  李  伯  道
                                法官  孫  增  同
                                法官  李  英  勇
                                法官  施  俊  堯
本件正本證明與原本無異
                                      書  記  官
中    華    民    國  九十九  年    五    月  二十四  日
                                                      K

司法院資訊處製作；財團法人民間司法改革基金會備份。
